臺灣高等法院刑事判決　　　　　　　 93年度勞安上訴字第9號
上　訴　人　臺灣臺北地方法院檢察署檢察官
被　　　告　甲○○
　　　　　　　　　　號八樓
選任辯護人　蘇遠成律師
　　　　　　蔡玉雪律師
被　　　告　乙○○
　　　　　　　　　　六樓
上列上訴人因被告過失致死等案件，不服臺灣臺北地方法院92年
度訴字第1874號，中華民國93年8月17日第一審判決（起訴案號
：臺灣臺北地方法院檢察署92年度偵字第10176號），提起上訴
，本院判決如下：
    主  文
上訴駁回。
    事實及理由
一、本案經本院審理結果，認第一審以被告乙○○犯勞工安全衛
    生法第三十一條第一項、刑法第二百七十六條第二項之罪，
    判處有期徒刑十月，緩刑三年，另對被告甲○○為無罪之諭
    知，認事用法及有罪部分量刑均無不當，應予維持，並引用
    第一審判決書記載之有罪事實及證據、理由（如附件）。
二、檢察官上訴意旨略以：從證人劉修良的證言及勞動檢查處所
    附之現場照片，可知現場只有黃色警示帶，並無被告甲○○
    及證人葉柏林所述之棍子或警告標語等安全措施，而黃色警
    示帶並非所謂的安全措施，原審以警示帶作為被告甲○○所
    言的安全措施顯有違誤。原審所謂「被告甲○○親自及指派
    陪同勘查作業現場之葉柏林告知在進行屋突採光罩內部清洗
    作業時，有警示帶圍住註明施工危險之四處角隅，不得進入
    ，應採行其他方式清潔，業據共同被告乙○○於本院審理時
    證述在卷，核與證人葉柏林於本院審理時之作證情節相符。
    」，但未見說明具體情形，判決不備理由並有不依證據認定
    事實之違誤。所有的證據都指出本件事情真相是沒有人提及
    屋突四處角隅不得進入，原審卻臆測葉柏林有告知四處角隅
    不得進入，其認定事實顯有違誤。原審誤認僅屋突處四處角
    隅應設置強度、寬度之踏板或裝設安全護網，與勞工安全設
    施規則規定「雇主對於勞工於石綿板、鐵皮板、瓦、木板、
    茅、塑膠等材料構築之屋頂從事作業時，為防止勞工踏穿墜
    落，應於屋架上設置相當強度，且寬度在三十公分以上之踏
    板或裝設安全護網。」顯然有違。本案被告乙○○之過失為
    在花格鋁之天花板作業，沒有架設安全踏板、護欄或安全網
    ，也沒有確實要求勞工使用安全帶、安全帽，甚至自行離開
    現場，未盡其督導、監督及協調的義務。被告甲○○於本案
    事發之前即知該處不能通行，但在施工完成後委託清潔時，
    則疏未設置安全措施、標示或告知該處材質，且臨時指派葉
    柏林為乙○○及清潔人員說明工作的內容，而未確實告知工
    作環境及危害因素。被告乙○○已坦承犯罪，原審之量刑亦
    稱適當，但原審未究明被告乙○○之注意義務，忽而認為被
    告乙○○未採行其他方式清潔，忽而認為被告乙○○未設置
    踏板或安全護網、確實要求勞工使用安全帶及安全帽，且先
    行離去作業場所，一個是應告知而未告知，一個是應設置而
    未設置，其認定事實顯然矛盾；至被告甲○○於詰問相關證
    人並就事實及法律辯論後，雖亦請求緩刑之宣告，本應考量
    其所屬事業單位已與被害人林俊良之家屬達成和解，就該墜
    落處亦以簍空之花格鋁重新施作（審判筆錄第五十九頁）等
    情，從輕量刑並求為緩刑之宣告，但其並未坦承過錯，顯未
    因本次事件獲得教訓，而不宜給予緩刑之宣告等語。
三、惟查：(1)原判決認定被告傅昭明之犯罪事實，係未依勞工安
    全衛生法第五條第一項、勞工安全衛生設施規則第二百二十
    七條、第二百八十一條等規定，在前開作業場所內以黃色警
    示帶圍繞未鋪設花格鋁部位，設置適當強度、寬度之踏板或
    裝設安全護網，並使勞工使用安全帽、安全帶之方式清潔；
    且依當時情況，其並無不能注意之情形，竟疏未注意該等規
    定，即行離去作業場所，致其雇用之勞工林俊良在該處進行
    清潔作業時摔落死亡，而此部分之犯罪事實，除據被告傅昭
    明供承不諱外，並有卷內之證據資料可供稽考，經核並無上
    訴意旨所指認定事實矛盾之情事存在。又被告乙○○前受有
    期徒刑以上刑之宣告執行完畢後，五年內未曾受有期徒刑以
    上刑之宣告，其於案發後已與被害人家屬和解賠償新臺幣六
    百萬元，原審因而予以判處有期徒刑十月並諭知緩刑三年，
    亦無不當，檢察官於上訴理由書中亦陳稱原審對被告乙○○
    之量刑亦稱適當等語，然竟仍以前揭情詞對被告傅昭明部分
    提起上訴，任意指摘原判決不當，自無理由。(2)刑法上過失
    犯，須過失行為與損害發生之結果二者間，具有相當因果關
    係始能成立。而所謂相當因果關係，係指依經驗法則，綜合
    行為當時所存在之一切事實，為客觀之事後審查，認為在一
    般情形下，有此環境、有此行為之同一條件，均可發生同一
    之結果者，則該條件即為發生結果之相當條件，行為與結果
    即有相當之因果關係。反之，若在一般情形下，有此同一條
    件存在，而依客觀之審查，認為不必皆發生此結果者，則該
    條件與結果不相當，不過為偶然之事實而已，其行為與結果
    間即無相當因果關係（最高法院76年台上字第192號判例）
    。按「事業單位以其事業招人承攬時，其承攬人就承攬部分
    負本法所定僱主之責任；原事業單位就職業災害補償仍應與
    承攬人員負連帶責任。再承攬者亦同。」，勞工安全衛生法
    第十六條定有明文。本案係三井工程公司承攬「國泰金融中
    心大樓營造工程」，完工後將其中外牆及屋突物採光罩內部
    清洗工程交由勤益公司承攬，則勤益公司就其承攬之工作部
    分應負勞工安全衛生法第五條第一、二項所定之雇主責任，
    三井工程公司則係應負同法第十七條、第十八條之事業單位
    責任。而違反勞工安全衛生法第十七條規定時，僅應依同法
    第三十四條第二款規定予以行政處罰，並無刑事責任可言。
    而本案危險事故之發生原因，係因被告傅昭明違反勞工安全
    衛生法及業務過失行為所肇致，被告甲○○即使有違反勞工
    安全衛生法第十七條未盡事前告知義務情形，亦屬三井工程
    公司是否應予以行政處罰之問題，質言之，被告甲○○即使
    事前已詳盡告知案發地點清潔作業環境之相關安全重要事項
    ，惟如被告傅昭明未予設置必要之安全設備並善盡其注意義
    務，仍不免發生本案之危險事故，另被告甲○○即使未告知
    前述事項，然被告乙○○如能善盡雇主責任，提供必要之安
    全設備及告知施工時應注意避免之危險因素，則仍不至於發
    生危險事故，是就客觀觀察，尚難認被告甲○○所為與被害
    人林俊良之死亡結果有相當因果關係。此外，原判決並未認
    定現場之黃色警示帶係「安全措施」；另依證人葉柏林及共
    同被告傅昭明在原審所為之證言及供述（見原審卷第八十五
    頁、第三十一頁），與被告甲○○辯稱曾告知被告傅昭明現
    場狀況乙節相互符合，並無判決不備理由及與證據資料不符
    之違誤情事；證人劉修良關於其認為黃色警示帶係施工完成
    後未拆除之物等語，僅屬證人個人意見；均不足資為不利於
    被告甲○○之犯罪證據。檢察官對於被告甲○○之上訴，亦
    無理由。(3)綜上所述，本件上訴為無理由，應予駁回。
據上論結，應依刑事訴訟法第三百七十三條、第三百六十八條，
判決如主文。
本案經檢察官羅榮乾到庭執行職務。
中　　華　　民　　國　　94　　年　　3 　　月　　18　　日
　　　　　　　　　刑事第二十二庭審判長法　官  黃瑞華
　　　　　　　　　　　　　　　　　　  法　官  陳憲裕
　　　　　　　　　　　　　　　　　　  法　官  宋  祺
以上正本證明與原本無異。
如不服本判決，應於收受送達後十日內向本院提出上訴書狀，其
未敘述上訴之理由者並得於提起上訴後十日內向本院補提理由書
（均須按他造當事人之人數附繕本）。
                                      書記官  蔡慧娟
中　　華　　民　　國　　94　　年　　3　　月　 　22　　日
附錄：本案論罪科刑法條全文
勞工安全衛生法第三十一條第一項
違反第5條第1項或第8條第1項之規定，致發生第28條第2項第1款
之職業災害者，處三年以下有期徒刑﹑拘役或科或併科新台幣
150000元以下罰金。
刑法第二百七十六條第二項
從事業務之人，因業務上之過失犯前項之罪者，處五年以下有期
徒刑或拘役，得併科 3000 元以下罰金。
